【裁判字號】    95,重訴,143
【裁判日期】    970430
【裁判案由】    拆屋還地等
【裁判全文】
臺灣高雄地方法院民事判決             95年度重訴字第143號
原      告  財政部國有財產局台灣南區辦事處
法定代理人  甲○○
訴訟代理人  辰○○
            午○○
被      告  辛○○
            子○○
            癸○○○
            丁○○
            戊○○
            卯○○
兼前六人共
同訴訟代理  壬○○
人
被      告  寅○○
            庚○○○
            丑○○
            己○○
            壬○○
            乙○○○
            未○○○
            巳○○○
上列當事人間拆屋還地等事件，本院於民國97年4月24日言詞辯
論終結，判決如下：
    主  文
被告應將坐落高雄市○○區○○段第一一五八之一地號土地上如
附圖所示A 部分、面積一百七十九平方公尺，B 部分、面積二十
一平方公尺之地上物拆除，並將如附圖所示A 部分、B 部分土地
及附圖所示甲部分、面積四百二十九平方公尺之土地騰空返還原
告。
被告應給付原告新台幣參拾玖萬貳仟玖佰玖拾捌元及自民國九十
六年八月三十一日起至清償日止，按年息百分之五計算之利息。
並自民國九十五年四月一日起至交還土地之日止，按月給付原告
新台幣陸仟陸佰零伍元。
原告其餘之訴駁回。
訴訟費用由被告負擔。
本判決原告勝訴部份，於原告以新台幣參佰萬參仟肆佰參拾貳元
供擔保後得假執行。
原告其餘假執行之聲請駁回。
    事實及理由
一、程序部分：本件被告寅○○、庚○○○、丑○○、己○○、
    乙○○○、未○○○、巳○○○均未於言詞辯論期日到場，
    核無民事訴訟法第386 條所列各款情形，爰依原告之聲請，
    就前述被告部分，由其一造辯論而為判決。
二、按訴狀送達後，原告不得將原訴變更或追加他訴，但擴張或
    減縮應受判決事項之聲明者，或該訴訟標的對數人必須合一
    確定時，追加其原非當事人之人為當事人者不在此限，民事
    訴訟法第255 條第1 項第3 款、第5 款分別定有明文。查本
    件原告起訴時原以被告辛○○、壬○○、子○○、癸○○○
    、丁○○、戊○○、卯○○無權占用原告所有之高雄市○○
    區○○段第1158之1 地號土地（下稱，系爭土地）如附圖所
    示A 、B 、甲、乙部份，依所有物返還請求權及不當得利法
    律關係，請求被告將附圖所示A 、B 部分之地上物拆除後將
    土地返還原告，並給付原告新台幣（下同）21,056,000元及
    自起訴狀繕本送達最後一個被告翌日起至清償日止，按年息
    百分之5 計算之利息，暨自民國95年4 月1 日起至交還土地
    之日止，按月給付原告26,320元。嗣於起訴狀繕本送達後，
    原告於96年6 月4 日變更其聲明請求：被告應將附圖所示A
    、B 部分之地上物拆除，並將該部分土地連同如附圖所示甲
    部分土地返還予原告，並給付原告1,761,200 元及自起訴狀
    繕本送達最後一個被告翌日起至清償日止，按年息百分之5
    計算之利息，暨自95年4 月1 日起至交還土地之日止，按月
    給付原告22,015元。另於95年6 月27日、96年6 月29日以被
    告寅○○、庚○○○、丑○○、梁秀慧、乙○○○、未○○○、巳○○○共同繼承上開土地上之地上物為由，分別追加
    原非當事人之被告寅○○、庚○○○、丑○○、梁秀慧、乙○○○、未○○○、巳○○○（本院卷第86頁、第279 頁）
    。原告上開擴張、減縮其聲明請求返還土地及不當得利部分
    ，核屬擴張、減縮應受判決事項之聲明；另追加被告寅○○
    等人為共同被告部分，因系爭土地上未保存登記之磚造一層
    、二層建物，係被告之被繼承人梁陽所出資興建，梁陽死亡
    後，該等未保存登記之建物由被告辛○○、壬○○、丙○○
    、梁隆壽、未○○○、巳○○○、乙○○○繼承。嗣梁隆壽
    於88 年1月3 日死亡，庚○○○、寅○○、丑○○、子○○
    繼承梁隆壽之遺產；梁文興於90年3 月5 日死亡，癸○○○
    、卯○○、戊○○、丁○○繼承梁文興之遺產；丙○○於93
    年1 月29日死亡，由辛○○繼承其遺產，其餘繼承人壬○○
    、乙○○○、未○○○、巳○○○則拋棄繼承。是以，該未
    保存登記之磚造建物，為被告公同共有，而拆除建物，必須
    係對該建物有事實上處分權之人始可為之，則原告請求被告
    將系爭未保存登記磚造建物占用系爭土地如附圖所示A 、B
    部分拆除，其訴訟標的對於被告必須合一確定，是依前開規
    定，原告所為訴之變更、追加，核無不合，應予准許。
三、原告起訴主張：坐落高雄市○○區○○段1158之1 地號土地
    （下稱系爭土地）係原告管理之國有土地，訴外人梁陽無權
    占用系爭土地如附圖所示A 、B 部分（面積179 平方公尺、
    21平方公尺）搭設未保存登記之建物，另無權占用如附圖所
    示甲部分（面積429 平方公尺）種植作物。嗣梁陽於54年2
    月27日死亡，如附圖所示A 、B 部分之地上物及甲部分之地
    上作物由被告繼承，被告應將如附圖所示A 、B 部分之地上
    物拆除後，將該部分土地連同甲部分之土地騰空返還予原告
    。又被告因繼承梁陽所有之地上物及地上作物而繼續無權占
    用系爭土地，其等無法律上原因受有相當於租金之不當得利
    ，致原告受有損害，被告應給付原告自88年8 月1 日起95年
    3 月31日止，依土地申報地價年息百分之10計算之相當於租
    金之不當得利1,761,200 元（4200×629 ×10% ÷12×80＝
    1,761,200） ，爰依所有人物上返還請求權及不當得利法律
    關係提起本訴，聲明：(一)被告應將坐落高雄市○○區○○段
    第1158之1 地號土地如附圖所示A 部分、面積179 平方公尺
    ，B 部分、面積21平方公尺之地上物拆除，並將A 部分、B
    部分及附圖所示甲部分、面積429 平方公尺部分土地騰空返
    還原告。(二)被告應連帶給付原告1,761,200 元及自起訴狀繕
    本送達最後1 個被告翌日（即96年8 月31日）起至清償日止
    ，按年息百分之5 計算之利息。暨自95年4 月1 日起至交還
    土地之日止，按月給付原告22,015元。(三)願供擔保，請准宣
    告假執行。
四、被告辛○○、子○○、癸○○○、丁○○、戊○○、卯○○
    、壬○○則以：附圖所示A 、B 部分之地上建物系梁陽所建
    ，附圖所示甲部分之地上作物亦係梁陽所種植，梁陽於54年
    2 月27日過世後A 、B 、甲部分之地上建物、作物由梁陽之
    繼承人辛○○、壬○○、丙○○、梁隆壽、未○○○、巳○○○、乙○○○繼承。嗣梁隆壽於88年1 月3 日死亡，庚○○○、寅○○、丑○○、子○○繼承梁隆壽之遺產；梁文興
    於90年3 月5 日死亡，癸○○○、卯○○、戊○○、丁○○
    繼承梁文興之遺產；丙○○於93年1 月29日死亡，由辛○○
    繼承其遺產，其餘繼承人壬○○、乙○○○、未○○○、巳
    ○○○則拋棄繼承。被告雖係無權占用系爭土地，然被告占
    用系爭土地僅用以搭蓋農舍、石綿瓦棚架、混凝土柱、種果
    樹、竹子等用途，原告請求依申報年息百分之10計算相當於
    租金之不當得利，顯有過高。且原告請求相當於租金之不當
    得利，請求權時效僅有5 年，自原告起訴時起回溯超過5 年
    之請求，因已罹於時效而無理由等語為辯，並均聲明：原告
    之訴及其假執行之聲請均駁回。
五、被告寅○○、庚○○○、丑○○、己○○、乙○○○、未○○○、巳○○○經合法通知，均未到庭爭執，亦未提出書狀
    為任何聲明或陳述。
六、兩造不爭執事實：
  (一)系爭土地係原告管理之國有土地。
  (二)系爭土地上附圖所示A 、B 部分之地上建物係梁陽所建，附
    圖所示甲部分之地上作物亦係梁陽所種植，梁陽於54年2 月
    27日過世後A 、B 、甲部分之地上建物、作物由梁陽之繼承
    人辛○○、壬○○、丙○○、梁隆壽、未○○○、巳○○○
    、乙○○○繼承。嗣梁隆壽於88年1 月3 日死亡，庚○○○
    、寅○○、丑○○、子○○繼承梁隆壽之遺產；梁文興於90
    年3 月5 日死亡，癸○○○、卯○○、戊○○、丁○○繼承
    梁文興之遺產；丙○○於93年1 月29日死亡，由辛○○繼承
    其遺產，其餘繼承人壬○○、乙○○○、未○○○、巳○○○則拋棄繼承。
  (三)系爭土地上未保存登記之磚造一層、二層建物，現由被告使
    用。附圖所示甲部分之土地，現由被告占用。
七、兩造爭執事項：
  (一)原告請求被告拆除地上物並將土地返還原告有無理由？
  (二)原告請求被告給付相當於租金之不當得利有無理由？原告得
    請求之金額為何？
八、本院茲就兩造爭點分述如下：
  (一)原告請求被告拆除地上物並將土地返還原告有無理由？
    按所有人對於無權占有其所有物者，得請求返還之，民法第
    767 條前段定有明文。經查：系爭土地係原告管理之國有土
    地，有土地登記謄本在卷可憑（本院卷第7 頁）。被告辛○○、子○○、癸○○○、丁○○、戊○○、卯○○、壬○○
    對於因繼承系爭土地上如附圖所示A 、B 部分，面積179 平
    方公尺、21平方公尺之地上物及占有使用甲部分、面積429
    平方公尺之土地而無權占有系爭土地之事實，亦不爭執，並
    經本院會同兩造及高雄市政府地政處前鎮地政事務所測量人
    員到場測量無誤，有測量成果圖存卷可參（本院卷第255 、
    256 頁），且被告對於其占用上開土地係有合法權源未提出
    任何證據證明，原告主張之事實，堪信為真實。原告請求依
    民法第767 條前段之規定，請求被告將系爭土地如附圖所示
    A 、B 部分之地上物拆除，並將該部分土地連同甲部分之土
    地騰空返還原告，為有理由。
  (二)原告請求被告給付相當於租金之不當得利有無理由？原告得
    請求之金額為何？
  1.按無法律上原因而受有利益，致他人受有損害者，應返還其
    利益，民法第179 條前段定有明文。次按無權占有他人之不
    動產，可能獲得相當於租金之利益，為社會通常之觀念，有
    最高法院61年台上字第1695號判例可資參照。又按城市地方
    房屋之租金，以不超過土地及其建築物申報總價年息百分之
    10為限；土地法第79條所謂土地及建築物之總價額，土地價
    額依法定地價，建築物價額依該管直轄市或縣（市）地政機
    關估定之價額；土地所有人依本法申報之地價，為法定地價
    ，土地法第97條第1 項、第148 條、土地法施行法第25條亦
    分別定有明文。末按基地租金之數額，除以基地申報地價為
    基礎外，尚須斟酌基地之位置，工商業繁榮之程度，承租人
    利用基地之經濟價值及所受利益等項，並與鄰地租金相比較
    ，以為決定，並非必達申報總地價年息百分之10最高額，最
    高法院68年台上字第3071號亦著有判例可參。
  2.原告主張被告應按占用面積，以系爭土地申報地價年息百分
    之10計算，給付自88年8 月1 日起至交還土地之日止占用系
    爭土地所得之相當於租金之不當得利。被告否認之，並以原
    告請求依系爭土地申報地價年息百分之10計算相當於租金之
    不當得利尚嫌過高，且原告請求已超過5 年請求權時效部分
    ，應無理由等語為辯。經查：被告無權占用系爭土地如附圖
    所示A 、B 、甲部分業如前述，而系爭土地之申報地價自88
    年迄今均為每平方公尺4,200 元，此有地價謄本在卷可憑（
    本院卷第311 頁），又系爭土地坐落於高雄市小港區○○○○○路，周邊商業並不繁榮，系爭土地上之地上物，分別係
    磚造一層及二層之建物供被告居住使用，簡陋之棚架供被告
    堆放雜物之用，業經本院勘驗屬實，並有照片20張在卷可佐
    （本院卷第67至69、185 至186 、217 頁），原告對此亦不
    爭執。本院審酌系爭土地之經濟價值、地處狀況及被告使用
    土地之目的及社會經濟狀況，認原告請求被告受有相當於租
    金之不當得利，以申報地價年息百分之3 為當，原告得請求
    被告占用系爭土地相當於租金之不當得利為每月6,605元 （
    4,200 ×3%×629 ÷12＝6,605 ，小數點以下4 捨5 入）。
  3.原告請求被告給付自88年8 月1 日起至清償日止所受相當於
    租金之不當得利，然按租金之請求權因5 年間不行使而消滅
    ，既為民法第126 條所明定，則凡無法律上之原因而獲有相
    當於租金之利益，致他人受有損害時，如該他人之返還利益
    請求權已逾租金短期消滅時效之期間，債務人並為時效抗辯
    者，其對於該相當於租金之利益，不得依不當得利之法則，
    請求返還。是原告得請求被告給付相當於租金之不當得利之
    時效期間，與租金短期消滅時效之期間乃同為5 年，原告起
    訴請求被告占用系爭土地相當於租金之不當得利，自起訴時
    起回溯逾5 年者，自因被告主張時效抗辯而得拒絕返還。本
    件原告係於95年4 月14日向本院起訴，有起訴狀收狀印戳可
    憑（本院卷第4 之1 頁），依上開說明，原告於起訴前5 年
    即90年4 月14日以前之不當得利請求權以時效完成，故被告
    拒絕給付，洵屬有據。原告得請求被告給付為自90年4 月15
    日起至之清償日止，每月6,605 元相當於租金之不當得利。
  4.被告無權占用系爭土地，獲有相當於租金之不當得利，致原
    告受有損害，其占有之事實狀態，於系爭土地交還原告前，
    均繼續存在，故被告應按月給付之相當於租金之不當得利，
    僅係履行期未到，非履行條件未成就，故原告就履行期未屆
    至前之請求提起將來給付之訴，請求返還不當得利，於法並
    無不合。從而，原告請求被告自90年4 月15日起至交還土地
    之日止，按月給付以申報地價年息百分之3 計算相當於租金
    之不當得利，即有理由，應予准許，逾此部份之請求，為無
    理由。
  5.按給付無確定期限者，債務人於債權人請求給付時，經其催
    告而未為給付，自受催告時起，負遲延責任。其經債權人起
    訴而送達起訴狀，或依督促程序送達支付命令，或為其他相
    類之行為者，與催告有同一之效力，民法第229 條第2 項定
    有明文。原告依不當得利法律關係向被告請求之金額係屬不
    定期債務，原告主張被告應給付自90年4 月15日起至95年3
    月31日止之相當於租金之不當得利，即392,998 元（即90年
    4 月15日起至95年3 月31日止，共計59.5個月，每月6,605
    元，6,605 ×59.5＝392,998 ，小數點以下4 捨5 入），並
    自起訴狀繕本送達最後1 個被告翌日（即96年8 月31日）起
    至清償日止，就此部分給付負遲延責任，應按週年利率百分
    之5 計算遲延利息，尚屬有據。
  6.原告另聲請請求被告就上開准許之金額負連帶責任乙節，按
    連帶債務之成立，以當事人明示或法律有規定者為限，此為
    民法第272 條所明定。被告共同繼承系爭土地上之地上物及
    共同無權占用系爭土地，因而獲得相當於租金之不當得利，
    其等對於原告所負之不當得利返還債務，於法並無明文為連
    帶責任，此與被告等共同繼承梁陽對於原告之不當得利債務
    尚有不同。故原告請求被告連帶給付，要屬無據。
九、綜上，原告請求被告將系爭土地上如附圖所示A 、B 部分之
    地上物拆除，並將該部分土地連同附圖所示甲部分之土地騰
    空返還原告，另給付原告392,998 元及自起訴狀繕本送達最
    後1 個被告翌日（即96年8 月31日）起至清償日止按年息百
    分之5 計算之利息，暨自95年4 月1 日起至交還土地之日止
    ，按月給付原告6,605 元，為有理由，逾此範圍之請求，為
    無理由，應予駁回。
十、原告陳明願供擔保，聲請宣告假執行，經核其勝訴部分，合
    於法律規定，爰酌定相當擔保金額准許之。原告其餘假執行
    之聲請，因訴之駁回，而失所附麗，應予駁回。
十一、末按各當事人一部勝訴、一部敗訴者，其訴訟費用，由法
      院酌量情形，命兩造以比例分擔或命一造負擔，或命兩造
      各自負擔其支出之訴訟費用，民事訴訟法第79條規定。經
      核本件原告請求拆屋還地部分，被告受敗訴判決，應負擔
      此部分訴訟費用，至原告請求相當租金之不當得利部分，
      依民事訴訟法第77條之2 第2 項規定，不併算其價額，故
      無徵收訴訟費用。
十二、本件原告之訴，為一部有理由、一部無理由，依民事訴訟
      法第385 條第1 項前段、第79、第389 第1 項第5 款，判
      決如主文。
中    華    民    國    97    年    4     月    30    日
                  民事第一庭    審判長法  官  朱玲瑤
                                      法  官  賴文姍
                                      法  官  陳宛榆
正本係照原本作成。
如不服本判決，應於送達後20日內，向本院提出上訴狀並表明上
訴理由，如於本判決宣示後送達前提起上訴者，應於判決送達後
10日內補提上訴理由書（須附繕本）。
中    華    民    國    97    年    4     月    30    日
                                      書記官  林慧君


司法院資訊處製作；財團法人民間司法改革基金會備份。
